【裁判字號】    95,訴緝,36
【裁判日期】    951031
【裁判案由】    詐欺
【裁判全文】
臺灣臺南地方法院刑事判決              95年度訴緝字第36號
公  訴  人  臺灣台南地方法院檢察署檢察官
被      告  戊○○
上列被告因詐欺案件，經檢察官提起公訴（89年度偵字第6509號
）及以同一事實移送併辦（臺灣屏東地方法院檢察署95年度偵字
第2759號），本院判決如下：
    主  文
戊○○連續幫助意圖為自己不法之所有，以詐術使人將本人之物
交付，處有期徒刑貳年。
    事  實
一、戊○○明知購買已填載發票人但發票日、金額空白之支票使
    用者，多係無清償票款之能力與意願，而欲行使此種俗稱「
    芭樂票」藉以詐騙，仍基於幫助他人意圖為自己不法所有之
    不確定概括故意，除於民國八十八年一月八日，以自己名義
    擔任「雅姿服飾商行」之名義負責人外，並分別於八十七年
    十二月二十九日、八十八年一月七日、八日、十二日、二十
    日，陸續向華南商業銀行潮州分行、第一商業銀行潮州分行
    、臺灣土地銀行潮州分行、中國農民銀行潮州分行、臺灣中
    小企業銀行潮州分行申請開立支票存款帳戶，並配合應付前
    開金融機構徵信作業，俟上述金融機構同意核發大量支票後
    ，將領得之支票交付予「江啟清」（真實姓名年籍不詳）牟
    利，並以每月領取新臺幣（下同）一萬八千元為代價。嗣有
    甲○○（業經本院先行判處有期徒刑六月，如易科罰金以銀
    元三百元折算一日確定）明知於不詳時、地自販售「芭樂票
    」詐欺集團成員所取得發票人為戊○○，發票日八十八年
    七月三十日，面額十七萬元之臺灣中小企業銀行潮州分行支
    票及發票人為丁○○（業經臺灣高等法院臺南分院判處有
    期徒刑一年十月確定），發票日八十八年八月五日，面額二
    十萬元之台南區中小企業銀行新興分行支票各一紙，係來源
    不明之人頭支票且無法兌現，竟意圖為自己不法之所有，於
    八十八年五月或六月間，在臺南市持向丙○○週轉調現，並
    佯稱：該二紙支票係渠哥哥經營鋁門窗所收之客票等語，致
    丙○○陷於錯誤而如數交付借款共計三十七萬元，然上開支
    票經屆期提示後均因拒絕往來或存款不足為由遭退票，嗣丙
    ○○向付款銀行查詢後始知受騙。而以戊○○名義簽發之「
    芭樂票」在流通市面後，於預先設定之日期同時退票，至八
    十八年六月十八日經公告拒絕往來，迄八十九年七月十七日
    止，退票總金額高達四千三百七十三萬一千八百七十四元。
    而法務部調查局臺南縣調查站於八十八年十二月二十二日，
    因在乙○（業經本院先行判處有期徒刑五年十月）、張家福
    （業經本院另案審結）住所、營業所等地，實施搜索查獲張
    家福、乙○等人之販賣人頭支票集團，因而循線查獲上情。
二、案經法務部調查局臺南縣調查站移送臺灣臺南地方法院檢察
    署檢察官偵查起訴，及由法務部調查局高雄市調查處移送臺
    灣高雄地方法院檢察署呈請臺灣高等法院高雄分院檢察署令
    核轉臺灣屏東地方法院檢察署檢察官以同一事實移送併案審
    理。
    理  由
甲、程序方面：
一、按被告以外之人於審判外向法官所為之陳述，得為證據；除
    顯有不可信之情況外，從事業務之人於業務上或通常業務過
    程所須製作之紀錄文書、證明文書，亦得為證據；當事人、
    代理人或辯護人於法院調查證據時，知有第一百五十九條第
    一項不得為證據之情形，而未於言詞辯論終結前聲明異議者
    ，視為有前項之同意，刑事訴訟法第一百五十九條之一第一
    項、第一百五十九條之四第二款、第一百五十九條之五第二
    項分別定有明文。查本件被告戊○○並未爭執證人丙○○於
    本院審理時所為之證詞，且迄未於本案言詞辯論終結前聲明
    異議，則依刑事訴訟法第一百五十九條之五規定，視為被告
    已同意援引作為證據；另被告向華南商業銀行潮州分行、第
    一商業銀行潮州分行、臺灣土地銀行潮州分行、中國農民銀
    行潮州分行、臺灣中小企業銀行潮州分行申請開立支票存款
    帳戶及退票紀錄等資料，為該等金融機構從業人員本於業務
    過程所須製作之紀錄文書，被告亦未爭執該等書證之證據能
    力，且經本院審酌該等書證作成時之情況及證據取得過程等
    節，並未有何顯不可信之情況，認為上開證據，均有證據能
    力，可以作為認定事實之依據。
乙、實體認定：
一、訊據被告戊○○固坦承有於事實欄所載各個時間，分別擔任
    「雅姿服飾商行」之名義負責人，並連續向華南商業銀行潮
    州分行、第一商業銀行潮州分行、臺灣土地銀行潮州分行、
    中國農民銀行潮州分行、臺灣中小企業銀行潮州分行申請開
    立支票存款帳戶，並將領得之支票交付予「江啟清」使用之
    事實不諱，惟矢口否認有何幫助詐欺犯行，辯稱：當初是一
    位叫「江啟清」的人邀其合夥開服飾店，說好資金由「江啟
    清」負責，伊本人則負責出票，且每月可領一萬八千元當作
    看店費用，所以其才會至上開各銀行開立支票帳戶請領支票
    ，但所領得之空白支票連同印鑑全都交給「江啟清」使用，
    但才幾個月「江啟清」就不見縱影，伊本人從未使用過支票
    也不曉得「江啟清」支票使用情形云云。經查：被告戊○○
    係於八十八年一月八日，以自己名義擔任「雅姿服飾商行」
    之名義負責人，並分別於八十七年十二月二十九日、八十八
    年一月七日、八日、十二日、二十日，先後向華南商業銀行
    潮州分行、第一商業銀行潮州分行、臺灣土地銀行潮州分行
    、中國農民銀行潮州分行、臺灣中小企業銀行潮州分行申請
    開立支票存款帳戶，請領空白支票使用，上開以被告名義簽
    發之支票並於八十八年六月十八日經公告拒絕往來，迄八十
    九年七月十七日止，退票總金額高達四千三百七十三萬一千
    八百七十四元等情，有該等金融機構檢送之被告支票存戶開
    戶暨領用支票紀錄等資料附卷可稽（見偵三卷第一二四至一
    三四頁、第一九六至二三二頁），另證人丙○○係遭甲○○
    持如事實欄所示，發票人為被告之臺灣中小企業銀行潮州分
    行支票佯稱客票調借現金，致丙○○陷於錯誤如數交付借款
    經屆期提示退票乙節，亦經證人丙○○於本院審理時到庭陳
    證甚明（見本院八十九年訴字第一四五三號刑事卷第六八至
    六九頁），且有該紙支票及退票理由單在卷足憑（見調一卷
    第二一之一頁）。按支票（指記載完備者）為流通證券，持
    票人將自己或他人所簽發之支票背書轉讓予第三人，於到期
    日由持票人持向金融機構請求付款，乃支票代替現金作為支
    付工具之基本制度設計，從而金融行庫就支票之申領莫不依
    一定之債信標準或審核與行庫往來之一定業績後始予核發，
    以維交易信賴及社會經濟秩序，而查被告戊○○在本院供稱
    其係從事服飾行之生意，且該服飾行其未出任何資金，而係
    負責至上開金融機構開戶領取空白支票供「江啟清」使用，
    其未曾使用過支票等語無訛（見本院九十五年十月十七日審
    判筆錄），而衡之一般人向金融行庫申請領用支票，皆慎重
    其事，唯恐遭人盜用，而被告並非大型公司、企業之負責人
    ，甚至僅係單純出名之商號名義人，且其自承從未使用過支
    票，衡情殊無於短期間內急需向多家行庫領用空白支票俾供
    交易或借他人使用之理，詎其竟於短時間內連續向多家金融
    行庫申請支票存款帳戶，且其於開戶後之短短時間內，便無
    條件縱任「江啟清」大量領取使用，參以被告既未能提供「
    江啟清」其人之年籍資料以供調查，顯見二人極不熟識，被
    告事前既未對「江啟清」加以徵信，僅憑三言兩語，便連續
    將空白支票大量交付「江啟清」使用，卻未留下任何支票使
    用明細紀錄俾供追縱查證，足見被告係因「江啟清」願以每
    月讓其支領一萬八千元為代價，始甘為「人頭支票戶」無疑
    ！再佐以本案退票張數眾多，依一般交易常情及經驗判斷，
    顯可知悉「江啟清」在取得空白支票後隨即大量轉手提供他
    人使用，益見「江啟清」及轉手取得被告該等人頭支票之人
    ，在與他人交易之初即無意兌現此等空頭支票，始有如證人
    丙○○因之被騙受害情事發生，復參閱卷內所列其簽發遭退
    票之金額，迄八十九年七月十七日止總金額已高達四千三百
    七十三萬一千八百七十四元等情觀之，堪認被告戊○○係扮
    演人頭，專門前往各行庫開戶之角色，至於所領取之空白支
    票如何使用？有無兌現可能？則不予聞問，而究其動機，無
    非受前開「江啟清」等詐領支票不法集團允諾願以請領多家
    行庫支票即支付一定代價之誘惑，始甘冒風險執意為之，顯
    見被告有幫助他人意圖為自己不法所有之詐欺不確定故意甚
    明。從而被告前開所辯，要屬飾卸之詞，無足採信。本件事
    證明確，被告幫助詐欺取財之犯行，足以認定。
二、按「芭樂票」者，乃由大盤尋覓人頭以虛設行號培養信用，
    通過金融機構徵信之方式而大量取得，專供販售予不特定人
    牟利，是不問大盤或人頭，於支票售出後，均無使其兌現之
    意思；另一方面，明知為「芭樂票」而仍購買使用者，則係
    著眼於支票可以作為支付工具，卻無須立即兌現之特性，藉
    以與人進行交易而詐取財物或利益。則於前開「芭樂票」運
    作模式中，實際施用詐術，使人陷於錯誤而給付財物、利益
    者，乃購買「芭樂票」使用之人，至於召募人頭申辦支票之
    大盤，以及提供人頭者，實際上均未參與上述詐欺之構成要
    件行為，而僅基於幫助之犯意提供詐欺工具，故核被告所為
    ，係犯刑法第三百三十九條第一項詐欺取財罪之幫助犯（業
    經檢察官當庭更正），應依刑法第三十條第二項規定，按正
    犯之刑減輕之。公訴意旨原認被告係犯刑法第三百四十條之
    常業詐欺罪，惟被告前揭行為應成立刑法第三百三十九條第
    一項詐欺取財罪之幫助犯，此亦經檢察官當庭更正起訴法條
    ，且審酌二者之基本社會事實仍屬相同，本院自得依刑事訴
    訟法第三百條規定，變更起訴法條予以審理。至於九十五年
    七月一日修正施行前刑法第三十條第一項規定，原規定「幫
    助他人實施犯罪者，為幫助犯。」，現行刑法僅將「實施」
    一詞修正為「實行」，尚無關刑罰之變動，應無比較適用之
    必要。再起訴書雖認為被告與乙○、張家福等人間，有犯意
    聯絡及行為分擔，均為共同正犯，惟按刑法第二十八條之共
    同正犯，係指二人以上共同實施犯罪之行為者而言，幫助他
    人犯罪，並非實施正犯，在事實上雖有二人以上共同幫助犯
    罪，要亦各負幫助責任，仍無適用該條之餘地，最高法院三
    十三年上字第七九三號著有判例可資參照。被告所為既係構
    成幫助詐欺罪，依前揭判例意旨，即無成立共同正犯之可能
    。復按刑法第二條第一項規定：「行為後法律有變更者，適
    用行為時之法律。但行為後之法律有利於行為人者，適用最
    有利於行為人之法律」。而被告行為後，刑法第五十六條連
    續犯之規定，業於九十四年二月二日修正公布刪除，並於九
    十五年七月一日施行，則被告之犯行，因行為後刑法業已刪
    除連續犯之規定，此刪除雖非犯罪構成要件之變更，但顯已
    影響行為人刑罰之法律效果，自屬法律有變更，依修正施行
    後刑法第二條第一項規定，比較新、舊法結果，仍應適用較
    有利於被告之行為時法律即修正施行前之刑法論以連續犯（
    最高法院九十五年第八次刑事庭會議決議參照），是被告先
    後多次請領支票幫助他人詐欺取財之犯行，時間緊接，方法
    相同，觸犯犯罪構成要件相同之罪名，顯係基於概括犯意反
    覆實施，為連續犯，應依修正施行前刑法第五十六條連續犯
    之規定論以一罪，且依法加重其刑，並先加後減之。至於移
    送併辦部分與前揭論罪科刑部分，為事實上同一之實質上一
    罪關係，自屬起訴範圍，本院依法應併予審究。爰審酌被告
    之素行，犯罪之動機、目的、手段係為不法利益，不思正途
    賺取錢財，竟因貪圖每月一萬八千元之私利，即自願擔任人
    頭以申請支票幫助他人詐欺，既助長他人犯罪，增加政府查
    緝困難，且本件所涉之「芭樂票」流入市場後，退票總金額
    高達四千三百七十三萬一千八百七十四元，嚴重擾亂金融秩
    序，並造成與持用「芭樂票」者交易之人財產上損失，且被
    告犯後猶空言飾詞否認犯罪，未見悔意之態度等一切情狀，
    量處如主文所示之刑，以示懲儆。至於被告行為後，刑法施
    行法第一條之一係代替罰金罰鍰提高標準條例部分條文，與
    罰金罰鍰提高標準條例罰金額度相同，只是將刑法分則編之
    貨幣單位由銀元改成新臺幣，並不發生有利、不利之問題，
    亦非法律變更刑度之條文，當無比較新舊法之問題（參見上
    開施行法立法意旨），併予敘明。
據上論斷，應依刑事訴訟法第二百九十九條第一項前段、第三百
條，刑法第二條第一項前段、第三十條第一項、第二項、第三百
三十九條第一項，修正施行前刑法第五十六條，刑法施行法第一
條之一，判決如主文。
本案經檢察官己○○到庭執行職務。
中    華    民    國    95    年    10    月    31    日
                  刑事第六庭    審判長法  官  張瑛宗
                                      法  官  黃莉莉
                                      法  官  孫淑玉
以上正本證明與原本無異。
如不服本判決，應於判決送達後10日內，向本院提出上訴狀（應
附繕本）。
                                      書記官  方秀貞
中    華    民    國    95    年    10    月    31    日
附錄本案論罪科刑法條：
刑法第339條（普通詐欺罪）
意圖為自己或第三人不法之所有，以詐術使人將本人或第三人之
物交付者，處5年以下有期徒刑、拘役或科或併科1千元以下罰金
。
以前項方法得財產上不法之利益或使第三人得之者，亦同。
前二項之未遂犯罰之。


司法院資訊處製作；財團法人民間司法改革基金會備份。
